臺灣高等法院臺南分院刑事判決　　　　　　九十三年度上訴字第四四七號　　　Ｇ
　　　上　訴　人
　　　即　被　告　丙　○　○
　　　選任辯護人　蕭　敦　仁
右上訴人因偽造文書等案件，不服臺灣雲林地方法院九十三年度訴字第九四號中華民
國九十三年四月廿七日第一審判決（起訴案號：臺灣雲林地方法院檢察署九十二年度
偵字第二六六二號），提起上訴，本院判決如左：
      主      文
上訴駁回。
      事      實
一、丙○○自民國八十八年五月十日起，在雲林縣莿桐鄉○○村○○路六四號住處，
    自任會首並召攬民間互助會，陸續募得乙○○、廖彰、林英智、廖甲根、林朝三
    、林德勤（以林振聰名義參加）、陳進財、黃春成（以黃雙全名義參加）、廖正
    、葉碧珠、丁○○（以甲○○之偏名「林信義」及林宿吟之偏名「林阿琴」參加
    ）等會員入會，連會首共三十會，每會為新臺幣（下同）三萬元，且約定於每月
    十日在丙○○上址住處開標，欲投標之會員於投標時填寫姓名及投標金額於標單
    上競標，開標後由丙○○負責收取死會及活會會款（活會會員應繳會款為三萬元
    扣除得標者所出之標息後繳納－即俗稱「內標制」）。詎丙○○竟為達向活會會
    員詐取財物之目的，而基於意圖為自己不法之所有及行使偽造準私文書之概括犯
    意，先後於八十八年七月十日（第三會）及八十八年八月十日（第四會），在其
    上開開標處所，趁丁○○未到場競標之機會，冒用「林信義」及「林阿琴」之名
    義，連續以其所有之紙張為標單，並在標單上分別偽簽甲○○之偏名「林信義」
    及林宿吟之偏名「林阿琴」之署押各一枚，及填載七千二百元及六千三百元等表
    示標息之數字，而偽造足以表示該競標者係以該標息競標之一定用意之投標單準
    私文書（未扣案，顯已滅失），旋即持以行使競標而得標，以此方式連續二次冒
    用二人之名義得標，致其餘活會會員乙○○等人均陷於錯誤，而交付活會會款予
    丙○○，共計詐得金額一百三十萬二千元【（00000－0000）×（30－2）＝
    638400,（00000－0000）×（30－2）＝663600,638400＋663600＝0000000】，
    足以生損害於丁○○及其餘活會會員。迄八十九年三月十日丙○○無故止會，嗣
    經活會會員乙○○查悉上情後，始知受騙。
二、案經乙○○訴由臺灣臺北地方法院檢察署呈請臺灣高等法院檢察署令轉臺灣雲林
    地方法院檢察署檢察官偵查起訴。
      理      由
一、訊據上訴人即被告丙○○固坦承分別於右揭時間填寫「林信義」及「林阿琴」之
    姓名及標金七千二百元及六千三百元於標單上，而標得互助會共二期之事實，惟
    矢口否認有何詐欺取財及行使偽造準私文書之犯行，辯稱：我知道甲○○、林宿
    吟沒有要參加互助會，但是他們二人的會是丁○○要承擔，是丁○○叫我寫「林
    信義」及「林阿琴」的名字在標單上參與投標的云云。
二、經查：
  (一)被告於前揭時、地籌組本件互助會，並與各會員約定每會為三萬元，於每月十日
    在丙○○上址住處開標，欲投標之會員於投標日填寫姓名及投標金額於標單上競
    標，事後由被告告知在場會員何人最高標得標，會員並於約定時間內繳交會款，
    嗣於八十九年三月十日（第十一會）倒會等事實，業據被告自承在卷，核與證人
    即互助會會員廖甲根、葉碧珠、廖彰、廖正、林德勤、陳進財於偵查中證述之情
    節相符（偵查卷第五五頁至第六０頁），並有互助會員名單一紙在卷可參（偵查
    卷第十四頁至第十五頁、第九六頁至第九八頁），足見上情非虛。
  (二)其次，證人甲○○於偵查中證稱：當時我舅舅（丁○○）邀我參加互助會，但我
    以我住台北不便參加拒絕了；丁○○說丙○○（丁○○之妹婿、甲○○之姨丈）
    在招會，我說我住台北不便，他說如果我不願意，屆時仍會用我的名字跟會，我
    說隨便你，只要你的會不要與人有糾紛就好了；我並沒有反對他用我的名字跟會
    ，但也沒有同意；我不知道他用我的名字跟會等語（偵查卷第一一七頁）。證人
    林宿吟於偵查中亦證稱：我沒有參加互助會，丙○○沒有透過其他的人邀我加入
    互助會，我也不知道丙○○以我的偏名（「林阿琴」）加入互助會等語（偵查卷
    第一一八頁）。足徵證人甲○○、林宿吟二人並未加入本件互助會至明。而證人
    丁○○於偵查中及於本院審理時到庭詰證稱：我有參加丙○○的會，但我是用我
    妹妹的小孩「阿義」與「阿琴」的名字加入，我本來是問「阿義」、「阿琴」要
    不要參加，他們說不要，但我已經向丙○○報他們二人的名字了，且丙○○說互
    助會單已發出去，不能改名字；另一方面我也不想讓我的小孩知道我有參加互助
    會，所以我就把他們二人的名字的會擔起來等語（偵查卷第一二０頁；本院卷第
    六七頁至第六八頁），此部分核與證人甲○○上開證述相符，應屬可採，足見證
    人丁○○確以林信義及林阿琴之名義參加本件互助會。
  (三)另證人丁○○於偵查中雖又證稱：「阿琴」的那一會我也有標走；（「阿琴」那
    一會你以多少錢得標？）太久了，我忘了，要回去看單子；（你第幾會得標？）
    我要回去看簿子才知道；我標起來後錢放合作金庫，我要用時就可以用；我問甲○○他要不要參加，他說路太遠他不要參加，「林阿琴」的部分我沒有問她云云
    （偵查卷第一二０頁、第一二一頁），然證人丁○○既以「林信義」及「林阿琴
    」之名義加入本件互助會，如確曾以「林阿琴」之名義得標，衡情應能記憶其大
    約於何時得標及標金大約為何，故其上開證述，已有可疑。再經檢察官向合作金
    庫銀行林內分行函查證人丁○○帳戶之存款往來明細資料，於八十八年八月十日
    以後至十二月間，其存款金額均未有超過十萬元之數且總存款額亦較未標取會款
    時期為低（即八十八年六月間），有該行九十三年一月二十八日合金林內字第０
    ９３００００４５０號函附卷可稽（偵查卷第一三０頁），此與證人丁○○上開
    所述將標得互助會後所得六十多萬元之現金存入其戶頭即有不符。嗣證人丁○○
    又證稱：「阿義」的會我標起來後，二崙廖彰他說他要用錢，叫我讓給他云云（
    偵查卷第一二一頁），惟證人廖彰卻證稱：第四會丙○○有向我借標，是他標完
    才告訴我他以我名義標會，但我有同意他使用等情（偵查卷第五九頁），二相對
    照顯互相矛盾。參以被告係證人丁○○之妹婿，業經被告及證人丁○○到庭陳述
    明白（原審卷第四四頁；本院卷第六五頁），證人丁○○上開證詞不無事後迴護
    被告之可能，本件證人丁○○應未曾於上開時日以「林信義」及「林阿琴」之名
    義標得本件互助會一節，應可認定。
  (四)被告雖以前揭情詞置辯，然其於偵查中先係辯稱：「林信義」、「林阿琴」委託
    他們的舅舅來參加我的互助會，互助會都是由他們的舅舅丁○○來處理，他們確
    實有參加我的互助會，「林阿琴」是死會，「林信義」本來有得標，但又讓給廖
    彰，所以他還是活會，「林信義」、「林阿琴」都用電話與我聯絡云云（偵查卷
    第五五頁），嗣又供稱：「林阿琴」、「林信義」有委託他們的舅舅，由他來承
    受云云（偵查卷第一０三頁），嗣經證人甲○○、林宿吟於偵查中為前揭證述後
    ，被告則又翻異前詞供稱：是陳其（應為枝之誤繕）清報他們二人的名字，我就
    寫上去了；因為丁○○怕他的小孩知道，所以用他們二人的名字；他們二人的會
    是丁○○標走云云（偵查卷第一一九頁），復於原審九十三年三月五日準備程序
    時供稱：我也知道林信義及林宿吟二人沒有參加互助會，我是寫他們的偏名及標
    金在紙上，再和其他人的標單一起競標等語（原審卷第十六頁背面至第十七頁）
    ，再於原審審理中供稱：互助會本來就是互相挪用，第四會本來是丁○○以「林
    信義」名義得標，但是我叫他轉給廖彰等語（原審卷第四四頁），其前後供詞反
    覆不一，顯係事後畏罪卸責之詞，是其上開所辯，均不足採。
  (五)又被告於原審審理中既自承係其填寫「林信義」及「林阿琴」之姓名及標金於標
    單上，而該二會所得之標金均非由證人丁○○取得等情，業如上述，再參以證人
    廖彰上開所述被告曾告知以其名義標得互助會（該會係以「林信義」之名義得標
    ）等情，益徵「林信義」及「林阿琴」二會應係被告丙○○於未得證人丁○○之
    同意下，自行冒用二人之名義標得會款無訛。再被告就「林信義」及「林阿琴」
    二人究竟何人於第三會、何人於第四會得標，雖為前後不一之陳述，然於原審準
    備程序中業已就於八十八年七月十日（即第三會）以「林信義」名義得標，於同
    年八月十日（即第四會）以「林阿琴」名義得標一節為確認無誤，且此與證人葉
    碧珠於偵查中所庭呈之被告自承為其所書寫之互助會單（偵查卷第五九頁、第七
    二頁）上所記載相符，是被告應係於八十八年七月十日以「林信義」之名義冒標
    ，同年八月十日以「林阿琴」之名義冒標等情，堪以認定。
  (六)本件被告招集互助會後，首會之會款依約定固由被告收取，惟被告旋於其後之第
    三會、第四會冒用他人之名義得標，以資收取會款，並於第十一會即宣佈倒會，
    可見被告根本無資力繳交會款，其接連以他人名義得標隨後並宣佈停標之事實，
    更足彰顯其連續得標之行為，是在詐取會款，其冒用他人名義得標之行為，乃係
    用以掩飾自己無法繳交多會會款之經濟狀況，以遂其詐騙之犯行無疑。再者，被
    告冒用甲○○、林宿吟名義詐騙會款，而該二會係由丁○○所承擔，足生損害於
    丁○○及其他活會會員之權益，亦可認定。
  (七)按互助會之權利義務關係，於民法修正施行（八十九年五月五日施行）刖，僅存
    在於會首與會員間，各會員並不生權利義務關係，故如會首冒標會款，其受害者
    為被冒標之人，及其餘活會會員。而被告於本院已自承「林信義」及「林阿琴」
    二會係於八十八年七月十日及八十八年八月十日分別以七千二百元及六千三百元
    標得，則本件被告詐欺所得，即分別為六十三萬八千四百元【（00000－0000）
    ×（30－2）＝638400】及六十六萬三千六百元【（00000－0000）×（30－2）
    ＝663600】，共計一百三十萬二千元。
  (八)綜上所述，被告上開所辯，均不足採。本件事證明確，被告前揭行使偽造準私文
    書及詐欺取財之犯行，堪以認定。
三、按我國民間互助會，係由會首招募會員參加所組成，每於標會時，通常由欲標取
    會款之會員，在空白紙條上，或僅書立其姓名、綽號及數字者，甚或祗書寫數字
    而未書立其姓名、綽號，另以言詞等方法表示係何會員所出具者，則依習慣或特
    約均足以辨明係該會員以所書寫數字為標息金額參加競標之標單，自應以私文書
    論（最高法院八十九年度台上字第一三一九號判決意旨參照）。本件被告於標單
    上書寫競標者「林信義」、「林阿琴」之姓名予以偽造其署押各一枚，並填載標
    息七千二百元及六千三百元之數字，用以偽造足以表示該競標者係以該標息競標
    之一定用意之投標單準私文書，旋即持以行使競標而得標，以此方式連續冒用「
    林信義」、「林阿琴」二人名義得標，進而詐取當次尚屬活會會員之活會會款，
    核其所為，係犯刑法第二百十六條、第二百二十條第一項、第二百十條之行使偽
    造準私文書罪、第三百三十九條第一項之詐欺取財罪。被告偽造署押行為，係偽
    造準私文書行為之一部，又被告偽造準私文書復持以行使，偽造準私文書之低度
    行為應為行使之高度行為所吸收，均不另論罪。又被告每次偽造投標單冒標得標
    後，向多數活會會員詐取財物，侵害多數人法益，係一行為觸犯數個相同詐欺取
    財罪名，為同種想像競合犯，應依刑法第五十五條之規定，從一重處斷。又被告
    先後二次行使偽造準私文書、詐欺取財之犯行，均時間緊接，所犯係構成要件相
    同之罪，顯均係基於概括犯意反覆為之，均應依連續犯之規定，分別以一罪論，
    並加重其刑。被告以行使偽造準私文書之方法，冒名得標，以遂行詐欺取財之目
    的，其行使偽造準私文書與詐欺取財二罪間，有方法結果之牽連關係，為牽連犯
    ，應依刑法第五十五條之規定，從一重之行使偽造準私文書罪處斷。
四、原審以被告罪証明確，因予適用刑法第五十六條、第二百十六條、第二百二十條
    第一項、第二百十條、第三百三十九條第一項、第五十五條，罰金罰鍰提高標準
    條例第一條前段之規定，審酌被告犯罪動機、目的為圖一己私利，以召集民間互
    助會之方式並行使偽造標單詐取他人財物，影響經濟秩序甚鉅，迄今雖與其他大
    部分之會員達成和解（卷附調解書），然尚未與告訴人達成和解賠償損失，犯後
    之態度不佳等一切情狀，量處有期徒刑拾月。併敘明被告所偽造之「林信義」及
    「林阿琴」標單，未經扣案，且依一般民間習慣，標單於開標後均被撕毀、滅失
    ，故不予宣告沒收，標單既已滅失，則標單上所偽造被冒標人之署押部分，自毋
    庸再依刑法第二百十九條之規定沒收。本院經核認事用法俱無不合，量刑亦稱妥
    適，被告上訴意旨猶執前詞否認犯罪而指摘原判決不當，並無可取，為無理由，
    應予駁回。
據上論結，應依刑事訴訟法第三百六十八條，判決如主文。
本案經檢察官吳忠賢到庭執行職務。
中    華    民    國      九十三      年      九      月      七        日
                                  臺灣高等法院臺南分院刑事第五庭
                                      審判長法官  楊    明    章
                                            法官  顏    基    典
                                            法官  沈    揚    仁
右正本證明與原本無異。
如不服本判決，應於判決送達後十日內向本院提出上訴狀，其未敘述理由者並應於提
出上訴狀後十日內向本院補提理由書（應附繕本)。
                                      法院書記官  李    梅    菊
中    華    民    國      九十三      年      九      月      八        日
附錄法條：
刑法第二百一十條：
偽造、變造私文書，足以生損害於公眾或他人者，處五年以下有期徒刑。
中華民國刑法第二百一十六條
行使第二百十條至第二百十五條之文書者，依偽造、變造文書或登載不實事項或使登
載不實事項之規定處斷。
刑法第三百三十九條：
意圖為自己或第三人不法之所有，以詐術使人將本人或第三人之物交付者，處五年以
下有期徒刑、拘役或科或併科一千元以下罰金。
以前項方法得財產上不法之利益或使第三人得之者，亦同。
前二項之未遂犯罰之。
